【裁判字號】    92,台上,724
【裁判日期】    920220
【裁判案由】    偽造有價證券等罪
【裁判全文】
最高法院刑事判決                                九十二年度台上字第七二四號
    上  訴  人  甲○○
                乙○○
右上訴人等因偽造有價證券等罪案件，不服台灣高等法院台中分院中華民國九十一年
十一月十九日第二審更審判決（九十一年度重上更(三)字第二三號，起訴案號：台灣台
中地方法院檢察署八十四年度偵字第四一九七號），提起上訴，本院判決如左：
    主  文
原判決撤銷，發回台灣高等法院台中分院。
    理  由
本件原判決認定上訴人乙○○（下或稱曾女）係楊金木之妻楊王阿月之親戚，其自民
國八十二年十月間某日起，至楊金木經營之通舜塑膠股份有限公司（下稱通舜公司）
擔任會計，負責公司帳冊之記載及存、提款業務，為從事業務之人。嗣曾女因其夫即
上訴人甲○○需錢週轉，二人竟共同基於意圖為自己不法所有之概括犯意，（一）、
由曾女自同年月二十八日起，至八十三年七月七日止，多次將其持有通舜公司之會款
、貨款支票侵占入己，並將其中部分款項存入其夫妻二人之帳戶內（詳如原判決附表
(一)所示）。（二）曾女又自八十二年十月二十三日起，至八十三年一月十五日止，意
圖供行使之用，先後多次盜用通舜公司及楊金木之印章，以偽造通舜公司之支票，並
將該支票存入其夫妻之帳戶內提示兌現，並占為己有（詳如原判決附表(二)所示）。（
三）、曾女復自八十二年十二月二日起，至八十三年五月三十一日止，多次盜用通舜
公司及楊金木之印章，而偽造該公司之提款條，以詐領該公司之存款（詳如原判決附
表(三)所示），足以生損害於通舜公司及楊金木。（四）、乙○○另於八十二年十二月
二十日對楊王阿月詐稱：「通舜公司須繳納甲存票款十七萬元」云云，楊王阿月不疑
有詐，而其適亦需款供家用，遂囑曾女自該公司帳戶內領取十八萬元，曾女領取後除
將其中之一萬元交予楊王阿月外，餘十七萬元則留供其夫妻使用，並未存入該公司之
支票存款帳戶等情。因而撤銷第一審判決，改判仍依牽連犯關係從一重論處上訴人等
共同連續意圖供行使之用，而偽造有價證券罪刑，固非無見。
惟查：按刑法上所謂牽連犯，係指犯一罪而其方法或結果之行為另觸犯其他罪名者而
言。是以牽連犯之成立，須所犯數罪之行為彼此間具有方法與結果（或原因與目的）
之關聯性存在，為其要件。若所犯數罪彼此之間並無方法與結果之牽連關係存在者，
即無成立牽連犯之餘地。原判決認定上訴人等有如其事實欄第一段第（一）、（二）
、（三）、（四）項內所分別記載之侵占通舜公司會款及客票、偽造通舜公司支票、
偽造通舜公司提款條以詐領存款，及向楊王阿月詐取十七萬元等犯行。並於理由內說
明：上訴人等就事實欄第一段第（一）項部分所為係犯刑法第三百三十六條第二項之
業務上侵占罪；就同段第（二）項部分所為係犯同法第二百零一條第一項之偽造有價
證券罪；就同段第（三）項部分所為係犯同法第二百十六條、第二百十條之行使偽造
私文書罪，及第三百三十九條第一項之詐欺取財罪；就同段第（四）項部分所為係犯
同法第三百三十九條第一項之詐欺取財罪。並謂被告等先後多次業務侵占、偽造有價
證券、行使偽造私文書及詐欺取財犯行，犯罪構成要件相同，顯係基於概括之犯意反
覆為之，均為連續犯，又稱渠等所犯上開四罪之間，具有方法、結果關係，應依牽連
犯之規定從一重為偽造有價證券罪處斷云云（見原判決第十二面第二行至第五行、第
十行至第十四行）。惟依原判決事實欄及附表各欄所記載之犯罪事實內容觀之，其事
實欄第一段第（一）、（二）、（三）、（四）項內所示之侵占會款及支票、偽造支
票、偽造提款條以詐領存款，及向楊王阿月詐取十七萬元等犯行，似均非以犯其他項
之罪為其方法行為，亦無其結果行為另觸犯其他項所示之罪之情形。而其所犯業務侵
占、偽造有價證券、行使偽造私文書及詐欺取財等罪之構成要件亦非相同，不能成立
連續犯。原判決就上訴人所犯上開各罪之行為彼此間，如何成立連續犯及牽連犯，其
間應如何適用法律，均未明確論敘，尚嫌理由欠備。又依原判決事實欄之記載，本件
侵占會款及貨款支票、偽造支票、取款條及詐領存款等行為，均係曾女所為，甲○○
並未親自參與上開犯罪行為之實施。原判決理由第一段內亦說明：本件犯行均係乙○
○出面所為，依共謀共同正犯之理論，甲○○自亦應成立共同正犯云云（見原判決第
十一面第五行、第十一、十二行）。乃其理由第二段內竟又謂：甲○○與曾女間對上
開犯行有犯意聯絡及「行為分擔」，均為共同正犯云云（見原判決第十二面第五行）
，其事實與理由，以及理由與理由之間不無矛盾。本院前次發回意旨對此已加以指明
，乃原判決仍未注意更正，致此項瑕疵依然存在，自有可議。再原判決以甲○○與曾
女共謀而有參與犯罪之意思，惟並未實際參與犯罪行為之實施，而依據共謀共同正犯
之理論，論以甲○○為共同正犯。惟其事實欄並未記載甲○○究於何時、何地，以及
如何與曾女共同謀議犯罪，遽論以甲○○為共謀共同正犯，亦嫌失據。此外，原審雖
於九十一年四月二十二日勘驗扣案之錄音帶一捲，並採用該捲錄音帶作為上訴人等犯
罪之證據之一（見原判決第十一頁倒數第七行）。惟僅於判決理由內說明其內容無法
作為有利於上訴人等之證明云云；對於該錄音帶之具體內容究竟如何，以及其如何得
以作為不利於上訴人等之認定，則未加以論敘說明，亦有理由欠備之可議。以上或為
上訴意旨所指摘，或為本院得依職權調查之事項，應認原判決仍有撤銷發回之原因。
又原判決關於不另為無罪諭知部分，因與發回部分有審判不可分關係，應併予發回。
據上論結，應依刑事訴訟法第三百九十七條、第四百零一條，判決如主文。
中      華      民      國    九十二    年      二      月     二十     日
                              最高法院刑事第六庭
                                  審判長法官  吳  雄  銘
                                        法官  池  啟  明
                                        法官  石  木  欽
                                        法官  郭  毓  洲
                                        法官  林  茂  雄
      右正本證明與原本無異
                                              書  記  官
中      華      民      國    九十二    年      二      月    二十五    日


司法院資訊處製作；財團法人民間司法改革基金會備份。
